臺灣彰化地方法院北斗簡易庭民事判決
111年度斗簡字第162號
原      告  中國信託商業銀行股份有限公司
                    設臺北市○○區○○○路000○000○00&ZZZZ; &ZZZZ;  0○000○000號
法定代理人  利明献
訴訟代理人  周侑增
被      告  賴炳森
受告知人    張進德會計師(即洪丞壕即洪明賢之遺產管理人)

訴訟代理人  江嘉華
上列當事人間請求塗銷抵押權登記之訴事件，本院於民國111年1
1月29日言詞辯論終結，判決如下：
    主      文
被告應將附表所示之不動產於民國八十四年十一月二十七日向彰
化縣二林地政事務所以收件字號八十四年二地字第○一三七九一
號所為抵押權設定登記予以塗銷。
訴訟費用新臺幣肆仟陸佰參拾元由被告負擔。
    事實及理由
一、按訴狀送達後，原告不得將原訴變更或追加他訴；但請求之
    基礎事實同一、擴張或減縮應受判決事項之聲明者，不在此
    限；原告於判決確定前，得撤回訴之全部或一部；訴之撤回
    應以書狀為之。但於期日，得以言詞向法院或受命法官為之
    ；民事訴訟法第255條第1項第2款、第3款、第262條第1項前
    段、第2項分別定有明文。此規定於簡易訴訟程序仍適用之
    ，此參同法第436條第2項規定自明。本件原告原起訴聲明為
    ：被告張進德會計師(即洪丞壕即洪明賢之遺產管理人；下
    稱被告張進德會計師)、賴炳森間就附表所示之不動產，於
    民國84年11月27日所為設定擔保金額新臺幣(下同)120萬元
    之債權不存在；被告賴炳森應將附表所示之抵押權(下稱系
    爭抵押權)設定登記予以塗銷。嗣於111年8月2日言詞辯論期
    日，追加洪麗雪為被告，另於111年8月26日言詞辯論期日，
    追加被繼承人汪月品之全體繼承人為被告。復於111年10月2
    8日以民事變更聲明狀，撤回洪麗雪、張進德會計師及被繼
    承人汪月品之全體繼承人為被告，僅以賴炳森為被告，並變
    更聲明為主文第1項所示。核原告上開訴之變更、撤回，合
    於上揭規定，應予准許。
二、原告主張：
(一)汪月品於90年2月13日死亡，洪丞壕為汪月品之繼承人，又
    洪丞壕於100年12月28日死亡，因洪丞壕之繼承人均拋棄繼
    承，故張進德會計師經選任為洪丞壕之遺產管理人。
(二)原告對洪丞壕之債權已取得本院105年司執字第5685號債權
    憑證，洪丞壕應清償原告420,958元及其利息、違約金。
(三)原告查調洪丞壕之遺產資料，發現洪丞壕於84年11月27日將
    附表所示之不動產(下稱系爭不動產)，設定120萬元如附表
    所示之普通抵押權(下稱系爭抵押權)予被告，致本院110年
    度司執字第20271號強制執行案件認原告執行無拍賣實益而
    撤銷查封終結執行程序，無法就系爭不動產取償，故洪丞壕
    與被告間所設定系爭抵押權已妨礙原告債權之獲償。
(四)系爭抵押權設定時間為84年11月27日，迄今已逾26年，惟被
    告未積極追償，抵押權人與抵押人間是否確實有債權債務關
    係，容有疑問。
(五)系爭抵押權係擔保債務人汪月品、洪明賢、洪麗雪於84年10
    月23日共同簽發之本票債權，經本院85年執字第4521號強制
    執行事件於88年間因拍賣無實益，經換發債權憑證而終結，
    故時效重行起算，迄至93年間消滅時效完成，於時效完成後
    ，且逾5年除斥期間未實行抵押權，系爭抵押權已消滅。惟
    系爭抵押權之債務人汪月品已死亡，原告之債務人洪丞壕為
    其繼承人，洪丞壕依法應承受法律上一切權利義務，又債務
    人洪丞壕於繼承後死亡，其繼承人均已拋棄繼承，現由遺產
    管理人張進德會計師依法為保存遺產必要處置之職務，然系
    爭抵押權已消滅，又債務人張進德會計師怠於行使權利，原
    告為保全債權，得以自己名義行使權利。
(六)原告否認被告有對洪丞壕之債權做催討工作，被告所能提出
    的也只是85年間的債權證明，被告的債權時效已消滅，也逾
    除斥期間。
(七)爰依民法第242條、第767條、第880條規定提起本件訴訟。
    並聲明：如主文第1項所示。　　
三、被告則以：
(一)被告係於84年間借款給汪月品，並設定系爭抵押權。
(二)被告於85年間向本院聲請就汪月品、洪明賢、洪麗雪之不動
    產請求強制執行，經本院85年執字第4521號執行命令付強制
    管理因執行無實益故換發債權憑證，被告每5年就會去換發
    一次，故被告對洪明賢等人之債權確係存在。
(三)被告一直有對洪丞壕之債務催債，張進德會計師都知道被告
    的債權，被告在98年間也有催討。
(四)被告賴炳森就被告張進德會計師所管理之債務人洪明賢之遺
    產，於110年間仍繼續強制執行，就其所有之不動產進行拍
    賣程序。　
四、本院之判斷：
(一)原告主張其對洪丞壕之債權已取得本院105年司執字第5685
    號債權憑證，洪丞壕應清償原告420,958元及其利息、違約
    金，原告查調洪丞壕之遺產資料，發現洪丞壕於84年11月27
    日將系爭不動產，設定120萬元如附表所示之系爭抵押權予
    被告之事實，業據原告提出土地登記謄本、本院105年度司
    執字第5685號債權憑證為證，且為被告所不爭執，堪認原告
    此部分之主張為真實。
(二)經查，依系爭土地登記謄本記載擔保債權金額為1,200,000
    元，存續期間不定期限，清償日期依照本票或票據訂定另記
    載利息（率）、遲延利息（率）、違約金均依照契約約定，
    是系爭抵押權辦理設定登記時係以契約作為附件。至於被告
    申辦抵押權所檢附之登記申請書及其附件等文件因逾保存期
    限業已銷毀，此有彰化縣二林地政事務所111年7月18日二地
    一字第1110004489號函在卷可稽。又被告前對汪月品之財產
    聲請強制執行，執行名義內容為債務人汪月品、洪明賢、洪
    麗雪於84年10月23日共同簽發之本票所積欠之債務(見本院
    卷第65頁)，故堪認系爭抵押權設定所擔保者應為本票債權
    。
(三)按請求權，因15年間不行使而消滅。但法律所定期間較短者
    ，依其規定；消滅時效，因起訴而中斷。開始執行行為或聲
    請強制執行，與起訴有同一效力；時效因開始執行行為而中
    斷者，若因權利人之聲請，或法律上要件之欠缺而撤銷其執
    行處分時，視為不中斷。時效因聲請強制執行而中斷者，若
    撤回其聲請，或其聲請被駁回時，視為不中斷；時效中斷者
    ，自中斷之事由終止時，重行起算，民法第125條、第129條
    第1項第3款、第2項第5款、第136條、第137條第1項分別定
    有明文。又按票據上之權利，對匯票承兌人及本票發票人，
    自到期日起算；見票即付之本票，自發票日起算；3年間不
    行使，因時效而消滅，票據法第22條第1項亦有明文。系爭
    本票係汪月品、洪明賢、洪麗雪於84年10月23日所共同簽發
    ，又被告前對汪月品、洪明賢、洪麗雪之不動產強制執行，
    因未拍定且債權人不願承受，故被告取得本院87年10月15日
    核發之85年執辛字第4521號強制管理命令(見本院卷61頁)，
    另於88年間復因強制執行拍賣無實益未能執行，故被告取得
    本院民事執行處核發債權憑證(見本院卷第65頁)。又被告於
    88年間經換發債權憑證後，經過5年迄至93年間亦未實行抵
    押權，則本票債權於93年間已因請求權罹於消滅時效，且逾
    5年未實行抵押權，系爭抵押權亦已消滅。惟系爭抵押權之
    債務人汪月品已死亡，原告之債務人洪丞壕為其繼承人，洪
    丞壕依法應承受法律上一切權利義務，又債務人洪丞壕於繼
    承後死亡，其繼承人均已拋棄繼承，現由遺產管理人張進德
    會計師依法為保存遺產必要處置之職務，然系爭抵押權已消
    滅，又債務人張進德會計師怠於行使權利，原告為保全債權
    ，得以自己名義行使權利。被告雖辯稱持續有向債務人催討
    債務，惟未提出任何證據以實其說，難以採信。
(四)按所有人對於妨害其所有權者，得請求除去之，民法第767
    條第1項中段定有明文。另按民法對於因繼承於登記前已取
    得之不動產物權，採相對登記主義，非經登記不得為處分（
    民法第759條參照）。是抵押權雖逾民法第880條規定之5年
    除斥期間而歸於消滅，惟於除斥期間消滅前如抵押權人之繼
    承人已繼承該抵押權時，則繼承人既已為抵押權人，自應就
    該抵押權先辦理繼承登記，始得准許為塗銷登記（司法院（
    81）廳民一字第18571號研究意見參照）；惟若抵押權已逾
    民法第880條規定之5年除斥期間後，其抵押權本即已歸於消
    滅，如該抵押權人死亡，其繼承人不僅無繼承其抵押權之可
    言，且負塗銷抵押權登記之義務。故抵押人如以抵押權人之
    繼承人為被告訴請塗銷抵押權登記時，該抵押權既已消滅，
    自無須先辦抵押權繼承登記，始准許塗銷登記（司法院（74
    ）廳民一字第118號研究意見參照）。經查，系爭抵押權雖
    已因5年之除斥期間經過而消滅，惟因系爭土地登記謄本上
    仍有系爭抵押權之登載，顯對張進德會計師就系爭土地之所
    有權有所妨害，故原告代位張進德會計師，本於系爭土地所
    有權人之地位，請求被告塗銷系爭抵押權登記，自屬有據。
(五)從而，原告請求被告塗銷系爭抵押權登記，洵屬有據。本件
    訴訟費用，應由被告負擔。
五、綜上所述，原告依民法第242條、第767條、第880條規定，
    訴請被告應將系爭抵押權登記予以塗銷，為有理由，應予准
    許。
六、訴訟費用負擔之依據：民事訴訟法第78條。
中    華    民    國    111    年    12    月   13    日
                  北斗簡易庭   法  官  丁兆嘉　　
附表：
地號、面積、權利範圍 抵押權設定登記收件年期、登記日期、設定權利範圍 所有人 擔保債權總金額（新臺幣元）、清償日期 抵押權人 抵押權存續期間 彰化縣○○鄉○○段000地號、面積1,095平方公尺、權利範圍24分之1 84年二地字第013791號、84年11月27日、24分之3 洪丞壕 1,200,000元、依照本票或票據訂定 賴炳森 不定期限 
以上正本係照原本作成。
如對判決上訴，應於判決送達後20日內向本院提出上訴狀。如委
任律師提起上訴者，應一併繳納上訴審裁判費。
中    華    民    國    111    年    12    月   13    日
                               書記官　蔡政軒